臺灣高等法院刑事判決　　　　　　　　　　　　　九十年度上更(一)字第八五八號
　　上　訴　人　臺灣臺北地方法院檢察署檢察官
　　被　　　告　辛○○
　　輔　佐　人　丙○○○
　　選任辯護人　蔡錦得
右上訴人因被告殺人案件，不服臺灣臺北地方法院八十六年度重訴字第四號，中華
民國八十七年八月二十八日第一審判決（起訴案號：臺灣臺北地方法院檢察署八十六
年度偵字第二一四四六號）提起上訴，判決後經最高法院第一次發回更審，本院判決
如左：
    主  文
原判決撤銷。
辛○○殺人，處有期徒刑陸年，於刑之執行完畢或赦免後，令入相當處所，施以監護
年。
    事  實
一、辛○○智能不足，患有疑似慢性精神疾病合併功能障礙，為精神耗弱之人，其與
    丁○○係舊識，於民國（下同）八十五年九月十八日凌晨二時四十五分許，在台
    北市○○路一八七巷三弄三十五至三十七號樓梯間，因丁○○向其借錢未果，而
    口出穢言，辛○○遂因其智能較常人為低，且再加上其之前曾飲酒而有酒意之狀
    態下，基於殺人之故意，拿起放置在樓梯間不知何人所有之花盆重擊丁○○頭部
    及右胸右上腹部，並以碎片猛刺丁○○臉部，致使丁○○左頰有斜向銳器傷為長
    六公分，深三公分，裂開四公分，右上唇、左上唇在嘴緣上方二公分處有銳器裂
    傷四公分，深一公分（以上均為橫向）。右下唇離下唇嘴緣一公分，有字型由下
    向上鈍裂傷，寬一．五公分，上下為一公分，深０．五公分。頭枕部有鈍傷四×
    三公分，前額及枕部八×三及四×三公分皮下出血，且因腹部遭重力撞擊肝臟引
    起肝臟出血導致出血性休克死亡，嗣後警方並於現場查扣上開花盆之碎片。
二、案經丁○○之子戊○○訴由台北市政府警察局萬華分局報請臺灣台北地方法院檢
    察署檢察官偵查起訴。
    理  由
一、上訴人即被告之供述及辯解：
    訊據上訴人即被告辛○○矢口否認犯有右揭殺人犯行，辯稱：當時有一個女的騎
    機車載一個男的，載到那裡去打人，伊人在現場，有看到，他們拿起地上花盆打
    證人丁○○的頭部，花盆也有破掉，又拿起破掉的的花盆刺死者，伊沒有打死者
    。丁○○沒有罵伊，是壹個少年打丁○○的，伊在旁邊有看到，才到檳榔攤叫庚○○○報警的云云。輔佐人丙○○○稱：辛○○說是、是，是順著檢察官的意思
    點頭的，當時被告辛○○有在撿拾破銅爛鐵回來賣。丁○○死後，被告辛○○有
    拿壹佰元給他兒子說要買銀紙，這是我們鄉下的風俗云云。
二、認定犯罪事實所憑之證據及理由：
（一）基本事證：
      前開犯罪事實，業據被告於八十六年九月十八日第二次警訊及檢察官八十六年
      九月十八日偵訊時供承不諱，復有扣案之花盆碎片可佐，且被告曾於萬華分局
      警訊時向丁○○之子即告訴人戊○○坦承殺害丁○○，亦據告訴人指述明確及
      證人即萬華分局警員乙○○到庭結證屬實。再被害人之血液與現場花盆瓦片之
      血跡，經鑑驗結果，其ＤＮＡ之ＨＬＡ－ＤＱα、ＰＭ型相符，而其屍體經相
      驗後解剖結果，其體內血液、尿液含有酒精量分別為○‧一三六％（Ｗ＼Ｖ）
      及○‧二○七％（Ｗ＼Ｖ），身體左頰有斜向銳器傷長六公分，深三公分，裂
      開四公分；右上唇、左上唇在嘴緣上方二公分處有銳器傷四公分，深一公分，
      以上均為橫向。右下唇離下唇嘴緣一公分，有Ｕ字型由下向上鈍裂傷，寬一‧
      五公分，上下為一公分，深○‧五公分。頭枕部皮下有鈍傷四×三公分。前額
      及枕部各有八×三及四×三公分皮下出血。致命傷為右上腹部因重大撞擊致肝
      臟破裂，出血性休克死亡，復有勘驗筆錄、驗斷書、相驗屍體證明書、照片、
      台灣高等法院檢察署法醫中心高檢醫鑑字第○七四九號鑑定書及內政部警政
      署刑事警察局八十六年十一月七日刑醫字第七五四三九號鑑驗書各一份在卷可
      憑（見偵查卷第八八－九五頁）。
（二）被告之自白及其補強證據：
      被告之自白固不得作為認定犯罪之唯一證據，而須以補強證據證明其確與事實
      相符。然茲所謂之補強證據，並非以證明犯罪構成要件之全部事實為必要，倘
      其得以佐證自白之犯罪非屬虛構，能予保障所自白事實之真實性，即已充分。
      又得據以佐證者，雖非直接可以推斷該被告之實施犯罪，但以此項證據與被告
      之自白為綜合判斷，若足以認定犯罪事實者，仍不得謂其非屬補強證據。本件
      被告於八十六年九月十八日十六時十五分第二次警訊時自白「被害人丁○○是
      我殺死，並非我所捏造之一男一女殺死（同日七時第一次警訊時之供述）。」
      、「因為當時丁○○要向我借錢，我不借給他，他很生氣就口出髒話罵我『幹
      你娘，有錢不借我。』連續罵我兩次，因當時我有喝一瓶維士比，略有酒意，
      我聽了就非常氣憤，就拿起地上花盆打在丁○○左臉及頭部三、四下，之後花
      盆破裂，才拾起碎片猛刺林某臉部三、四下左右，直到他倒地，我才驚怕跑到
      庚○○○賣檳榔處，請她代打一一九電話救他，：：。」、「我殺死丁○○時
      ，沒有共犯，也沒持其他兇器，祇就地取材拿起盆栽敲擊丁○○，再持碎片刺
      他到倒地為止。」、「我是於9.18.日凌晨二時四十五分許，在萬大路一八七
      巷三弄三十五－三十七號間的一樓樓梯間殺死丁○○的。」；同日二十一時十
      七分檢察官偵訊時亦自白「認識丁○○。」「他要向我借錢，我用拳頭打他，
      並用花盆打他頭部。」（見偵查卷第五、六、十七頁）一審調查中訊以案發後
      有無至戊○○家拿一百元給他買冥紙﹖答：有（點頭）（見原審卷第六九頁背
      面）。本院上訴審審理時訊以八十五年九月十八日凌晨二時四十五分於台北市
      ○○路一八七巷三弄三十五到三十七號樓梯間與丁○○作何事﹖答：「喝酒。
      」（見本院上訴審卷第一七一頁背面），亦有告訴人即被害人之子戊○○於本
      院調查中證稱：我父親：：有喝酒的習慣，喝酒後就會啐啐念等語可佐（見本
      院九十年十月九日訊問筆錄）。而證人庚○○○於警訊時、偵查中、原審、本
      院上訴審調查中均證述被告於案發當日凌晨大約三時左右至其檳榔攤稱台北市
      ○○路一八七巷三弄三十九號前有人受傷，由其打一一九電話報案（叫救護車
      ），被告並偕同其到案發現場是實，有各訊問筆錄在卷足按（見偵查卷第十一
      、三六、三七頁，原審卷第一五○頁，本院上訴審卷第八十七頁）。又被告辛○○於本院調查中亦供承：有向死著的家屬下跪，在告訴人戊○○的家裡外面
      拿壹佰元給告訴人戊○○買紙錢等情（見本院九十年十月九日訊問筆錄），而
      被告於案發後在台北市政府警察局萬華分局刑事組見被害人之子戊○○時，當
      面承認殺死被害人，還說「對不起」並且拿錢給戊○○買冥紙祭被害人等情，
      亦據證人戊○○於一審調查中指證明確。告訴人戊○○於本院調查中更確切證
      稱：被告辛○○在案發後，到警局之前，被告辛○○有到台北市○○路的某一
      個社區躲起來，我妹妹的男朋友陳志雄找到人的，在還沒有去派出所之前，被
      告辛○○被陳志雄帶到我家去，被告辛○○有拿二百元給我母親說要買紙錢，
      而且被告辛○○在警局也有承認我父親丁○○是他殺的，而我在萬華分局時，
      被告辛○○並下跪拿壹佰元給我買紙錢，當時也有刑警有看到可以作證，我看
      到我父親丁○○時他額頭有受傷，面頰有被刺破，而被告辛○○有隨身攜帶美
      工刀的習慣，因我常常有看到被告辛○○在我家的隔壁工地上拿美工刀割電線
      的橡皮，可以拿銅線去賣錢（見本院九十年十月九日訊問筆錄），又稱：當時
      在睡覺，因我從高雄回來很累就睡著了，在九月十八日是醫院打電話給我的，
      要我趕快趕到醫院，我到醫院後醫院要我拿我父親丁○○的證件，我就再趕回
      去拿證件，我拿到證件再到醫院時，我父親丁○○已死亡。之後我人到萬華分
      局時，被告辛○○身上還有幾千元，有拿其中的壹佰元給我，說向我父親說對
      不起，給我壹佰元給我父親燒紙錢的等語（見本院九十年十月九日訊問筆錄）
      ，另證人即偵查員乙○○於一審調查中亦結證被告在刑事組有向戊○○承認殺
      丁○○，並表達悔意屬實（見一審卷第三十五頁背面及第五十二頁）。再被害
      人之血液與現場花盆瓦片之血跡，經鑑驗結果，其ＤＮＡ之ＨＬＡ－ＤＱα、
      ＰＭ型相符，而其屍體經相驗後解剖結果，致命傷為右上腹部因重大撞擊致肝
      臟破裂，出血性休克死亡，復有上開勘驗筆錄、驗斷書、相驗屍體證明書、台
      灣高等法院檢察署法醫中心鑑定書及內政部警政署刑事警察局鑑驗書各一份在
      卷暨花盆碎片扣案可憑。綜上被告之自白與證人庚○○○、戊○○、乙○○上
      等上述所證及被害人之屍體相驗後解剖鑑定結果，並無不相符合之處，自足證
      明被告確有公訴意旨所指之犯行。被告辛○○於本院調查中否認犯行，並辯稱
      伊未持花盆重擊丁○○，未承認殺丁○○，丁○○死後，伊有拿壹佰元給他兒
      子說要買紙錢，要燒給丁○○用，是伊故鄉「民雄」的禮數，看到有人死掉，
      伊就拿壹佰元給死者買紙錢云云，無非飾卸之詞，不足採信。
（三）本件被告精神狀況與供詞之任意性及真實性認定：
  １、精神狀況與供詞之任意性及真實性：
      本件被告經第一審法院送由三軍總醫院做精神鑑定，所提出鑑定報告之檢查結
      果，就其精神狀態之檢查係認為被告「．．，言語少尚可連貫、切題，『偶有
      』答非所問．．．」，此有該鑑定報告附於第一審案卷可稽（參見第一審卷第
      一０三頁），嗣經本院上訴審再度送由三軍總醫院鑑定被告自白是否具備任意
      性，經三軍總醫院函復仍指稱該被告「言詞內容貧乏，『偶有』中斷，答非所
      問現象．．．」，且實際上其於原審及本院上訴審審理時，就歷次之訊問，亦
      能針對所詢問題作完整語句且切題之答覆，有歷次筆錄可憑，而警訊係就其逐
      句之詢答接續記載，而未將逐句瑣碎之詢問，一一記明，有時僅連續記載其回
      答部分，而省略問句，此為一般製作筆錄之常態，亦為檢察官偵查中或法院調
      查、審理，而由書記官製作筆錄時所習見，況原審傳訊製作該第二次警訊筆錄
      之萬華分局偵查員乙○○復證稱被告在刑事組時尚曾向被害人丁○○之子戊○○承認殺害丁○○（參見原審卷第五二頁），均足徵被告確有完整的、切題之
      陳述事實能力，僅係「偶有」答非所問，再參以被告於內勤檢察官訊問時仍坦
      承「認識丁○○」、「他要向我借錢，我用拳頭打他，並用花盆打他頭部」等
      情不諱（見偵查卷第十七頁）等節，尤足以擔保其於第二次警訊時供詞之任意
      性及真實性，又被告於八十六年九月十八日內勤檢察官訊問時，詢答固然簡略
      ，但被告坦承其犯罪動機、方法，均已切中犯行關鍵，有該次訊問筆錄可按（
      參見偵查卷第十七、十八頁），尚無證據證明檢察官之訊問係在匆促情況下以
      誘導方式為之，自難懸揣被告有受誘導而回答之可能性存在，進而否認其自白
      之任意性。辯護人未參酌上開鑑定報告之檢查結果，及製作第二次警訊筆錄之
      員警乙○○就其製作該筆錄過程時之實際詢答情形，以及內勤檢察官係依處理
      一般人犯隨案移送案件之訊問方式，在無任何誘導、暗示之環境及條件下，由
      被告自行供承犯罪等情，即以被告智能不足，在訊問過程中「經常」答非所問
      ，遽認被告根本缺乏「就事件連續始末為陳述」之能力，而否定被告於第二次
      警訊及內勤檢察官訊問時之自白非出於任意性；輔佐人稱被告答話說是、是，
      只是順著檢察官的意思云云（閩南語稱「順話尾」），均無足採。
  ２、被告之自白係出於任意性：
      被告非僅於第二次警訊製作筆錄時坦承犯行，且據被害人之子戊○○陳稱：「
      在萬華分局刑事組辛○○有當著我的面，承認殺了我父親，還對我說對不起，
      並且拿錢給我叫我去買冥紙祭我父親」等語（參見第一審案卷第三五頁背面）
      ，嗣經本院上訴審再度傳訊戊○○仍稱被告於案發後在現場對其坦承係因死者
      向伊借錢喝酒不遂，反被責罵，故打死者，又拿一百元給死者配偶稱要給死者
      燒紙錢．，被帶到警局時且向戊○○下跪並稱「對你真歹勢」，要給戊○○一
      百元為死者燒紙錢（參見本院上訴審八十七年十月二十六日訊問筆錄）；該情
      並據證人即製作第二次警訊筆錄之萬華分局偵查員乙○○於原審調查時證稱：
      「辛○○在刑事組有向戊○○承認他殺了丁○○」等語屬實（參見第一審案卷
      第五二頁），迨本院上訴審傳訊乙○○仍證稱：「戊○○所言各節，除了被告
      案發時在現場給死者之妻一百元，要死者燒紙錢一事，其沒有看見外，其餘各
      節均無誤」，及「被告在三組內確有向死者家屬表示悔意，當時其家屬也在場
      」等情（參見本院上訴審八十七年十一月九日訊問筆錄），均足徵被告之自白
      係出於任意性，並用肢體語言表達其懺誨認錯之意，尚難認戊○○係將被告片
      斷之陳述透過聯想而將之編為完整之陳述，而遽予否定自白之任意性及真實性
      。至於，被告之妹婿癸○○自承係於第二次警訊筆錄做完後才到現場，到場時
      經警察告以筆錄已做完，被告已經承認犯行等情（參見原審案卷第六九頁），
      未及耳聞目睹被告向戊○○下跪致歉等情景，自屬當然，要難遽指上情非真。
      辯護人以「被告之妹婿也在本院審理中否認曾在萬華分局三組內聽至被告向死
      者家屬致歉一事」，做為林耀興證詞不可採及第二次警訊筆錄係出於暗示或誘
      導，非屬任意性自白之理由之一，亦無可採。
  ３、被告之智能與自白：
      按精神耗弱人之行為，依刑法第十九條第二項之規定，僅係得減輕其刑。被告
      先後經一、二審法院送請三軍總醫院鑑定其精神狀態，固均認其已達「精神耗
      弱」之程度，有該醫院八十七年六月三十日善利字第○七一九一號函及八十
      八年四月七日善利字第○三七四七號函各檢送辛○○精神鑑定報告書一份在
      卷足稽（見原審卷第九八－一○二頁及本院上訴審卷第一五六－一六一頁）。
      但第一次之鑑定報告書內就被告之智力記載「臨床評估個案之智力功能則屬於
      可訓練之範圍，其智力約在輕度至中度智能不足之間。」第二次鑑定報告書亦
      認定被告之智力處於輕度至中度智能不足。並參以證人癸○○、蔡堆於原審調
      查中均證述被告平日從事撿拾破爛換錢（拾荒）等情（見本院上訴審卷第三十
      八、六十六頁）以觀，足以證明被告並非重度智障之人，則上述之三軍總醫院
      鑑定報告書僅足據為得否減輕其刑之證據資料，尚不足據以認定被告因智力在
      輕度與中度智能不足之間，患有疑似慢性精神疾病合併功能障礙，其自白內容
      與真實情況有所出入，而不可採取之積極證明。
  ４、精神鑑定與被告之智力認定：
      被告經三軍總醫院鑑定結果認為係「輕度至中度智能不足」，且其於實際社會
      生活方面，仍能自行獨立從事社會活動，此由其與被害人熟識且有往來，可見
      一斑。故被告就一般社會通念所共同認知的是非善惡價值觀應非毫無判斷能力
      ，充其量僅係略遜於常人，因此其對於酒後遇激，一時衝動而以暴力施加於舊
      識致死之反社會性行為，會受到刑事或相當制裁等情，應有相當程度之認識，
      基於內心良知與自我防衛本能之心理狀態交戰結果，自然如常人般有諉過卸責
      、避重就輕、言詞閃爍、陳述事實前後不一等之正常反應，甚至於被訊及重點
      關鍵情節時，不無故意裝瘋賣傻，語無倫次或答非所問之可能，以強化旁人對
      其智能較低之印象，藉以掩飾其內疚又無法自圓其說之窘境。再者，三軍總醫
      院第二次鑑定亦僅稱「（被告）『為證詞之能力』及『不為不利於己之證詞之
      能力』，在其原有精神疾病影響下，均須高度懷疑已然存在顯著之缺損」，並
      不能據以證明被告於第二次警訊時坦承犯行之自白非屬真實，且該第二次警訊
      筆錄亦未顯示有任何暗示或誤導詢問之情形，辯護人疏未考量被告僅係「輕度
      至中度智能不足」，「偶有答非所問」及上揭犯罪者心理狀況之變化，引用上
      開與犯罪事實無關之鑑定意見，憑空臆測被告之第二次警訊筆錄係出於暗示或
      誘導之非任意性陳述，自無足採。再者，證人即三軍總醫院醫師林為文到院證
      稱：「以被告智力而言，其說謊的可能性很小，也無法編故事，而且在鑑定溝
      通過程中，都必須以誘導式訊問的方式來進行，當然有可能會受到誘導式訊問
      的影響」，準此，則被告於萬華分局偵查員乙○○訊問時及於內勤檢察官訊問
      時所為之自白，自非其說謊或自編之故事，且依林為文該證詞之後段意旨，應
      係指稱被告敘述其曾經歷過事務之表達能力不足（例如鑑定意見所稱詞彙貧乏
      、思考有障礙，欠缺完整之聯結．．．），故須以誘導方式提供其對於過去經
      歷事務回憶之陳述表達方式，惟基本上，即使被告經誘導所為之陳述，依林為
      文所證「被告說謊的可能性很小，也無編故事」，可見仍是符合其真意，只是
      藉助他人之詞彙，片斷的叫出被告記憶中的事件，並予組織成一個整體面貌，
      應堪信為真實，並不能以被告須藉助他人誘導式的詢問來表達，即否定其陳述
      之真實性，否則，三軍總醫院之醫師於「鑑定溝通過程中，都以誘導式方式來
      進行，當然有可能受到誘導式訊問的影響」，其因此所產生之鑑定報告，又何
      以能採信？辯護人一方面以證人林為文上開證詞作為採信被告翻供以後所述推
      諉卸責之詞之理由，另一方面又以同一證詞否定被告於第二次警訊及內勤檢察
      官訊問時自白之任意性及真實性，論理前後矛盾，洵非的論。
（四）解剖鑑定結果與血跡：
      死者遺體經台灣高等法院檢察署法醫中心解剖鑑定結果認為「死者丁○○生前
      飲酒過量，達酩酊醉意，而遭人用鈍器包括磚瓦類之花盆鈍物撞擊頭、臉、右
      胸、右上腹，並致肝臟破裂，腹部大量出血，最後因出血性休克死亡．．．致
      命傷為右上腹部因重大撞擊致肝臟破裂．．．」等情，有上開法醫中心鑑定書
      在卷可憑（偵查卷第八六頁至第九五頁），核與被告於第二次警訊所供殺害死
      者經過情形係「．．．拿起地上花盆打在丁○○左臉及頭部三、四下，之後，
      花盆破裂，才又拾起碎片猛刺林某臉三、四下左右，直到他倒地，我才驚怕．
  ．．．」、「．．．只就地取材拿起盆裁撬（敲）擊丁○○，再持碎片猛刺他
      到倒地為止」（見偵查卷第五頁），故被告該次自白行兇部位核與鑑定結果死
      者受傷部位係在頭部、臉部相符，被告雖未陳述其有毆擊死者胸部、腹部，適
      足以顯示被告陳述能力不足，該次警訊筆錄並非按現場情況及死者傷勢誤導或
      暗示被告為完全吻合之供述至明；又被告殺害死者時，死者並未抵抗，被告當
      然不致受傷：現場物品及行兇器具亦當然不會有被告之血跡，而被告二度自白
      ，明確坦承係以花盆毆擊死者頭部，嗣經內政部警政署刑事警察局鑑驗結果：
      「花盆瓦片上之血跡與死者血跡相符）但無被告之血跡）」（參見原審案卷第
      十三頁），此適足以佐證被告自白之真實性。辯護人未察以上各節，謂鑑定結
      果被害人死亡之原因為「因腹部遭重力撞擊肝臟引起肝臟出血，因出血性休克
      死亡」，而「頭部、臉上之傷勢為非致命傷」，另以肉眼觀察結果，死者胸部
      無明顯外傷（僅有輕度瘀傷），被告自白之行兇方式與該鑑定結果不相符，其
      自白之內容與真實情況有出入云云，僅就被告自白與鑑定結果不符部分置辯，
      而未考量被告自白與鑑定結果相符部分，即對於被告不利部分，暨被告陳述能
      力不足或意圖避重就輕致未為完全陳述之情事，當非可採。
（五）瓦片及塑膠盆上未留有被告指紋之判斷：
      原審將現場遺留之兇器即花盆後殘餘之瓦片及塑膠盆送內政部警政署刑事警察
      局鑑定其上有無被告之指紋存在，經該局函復略以：影響指紋留存因素甚多，
      包括個體新陳代謝、物面材質、現場環境、物證保護等狀況，送鑑之瓦片及塑
      膠盆本身材質表面即粗糙，不利指紋殘留，經以多波光域光源等方法處理，仍
      未發堤指紋云云（見原審案卷第八八頁），故瓦片及塑膠盆上未留有被告之指
      紋，乃係該材質表面粗糙不利指紋殘留所致，並不能據以謂被告未曾持用該花
      盆（或瓦片）或塑膠盆，而被告二度自白，明確坦承係以花盆毆擊死者頭部，
      嗣經內政部警政署刑事警察局鑑驗結果：「花盆瓦片上之血跡與死者血跡相符
      ）但無被告之血跡）」（參見原審案卷第十三頁），已如前述，則瓦片及塑膠
      盆上未留有被告之指紋，尚不影響被告右揭犯行之認定。辯護人以瓦片及塑膠
      盆上未留有被告身體之物理痕跡，即排除其作為被告自白之補強證據，亦不得
      於毫無任何跡證足資判斷之情況下，進而推測稱「上述之現場證據早就存在，
      以警察（或被告）大可利用現有已知的各項現場證據，自行編造一套犯罪故事
      」云云，以否定被告自白之真實性，甚明。
（六）被告所辯係一對姓名年籍不詳之男女動手殺死丁○○乙節：
      被告所辯係一對住在現場附近之男女所殺並稱認識該對男女，然對該一男一女
      之穿戴衣著無法完整描述，且經萬華分局帶同被告前往現場查訪，亦無法查證
      以實其說，又被告所述該對男女之行兇過程為「男的問丁○○說你為何來這
      ，丁○○說我住在二樓，男的就打丁○○，：：丁○○說我讓你打沒關係，男
      的拿五個花盆砸丁○○，：：」云云，亦衡與常情有違，再被告於第一次警訊
      時稱該對男女係騎乘機車逃逸，惟證人庚○○○於偵訊時則證稱當時救護車載
      走丁○○後，現場留有一部機車，被告告之該部機車即該對男女騎來的，二者
      亦不相符合，是被告所辯即難採信。被告於八十六年九月十八日七時，在警局
      調查之第一次偵訊筆錄及同年九月二十四日檢察官之第二次訊問筆錄與其後歷
      次偵審時所為翻異之詞，顯係意在卸責，均無足採。選任辯護人蔡錦得於本調
      查中為被告辯護稱：西園路派出所曾收受見義勇為目擊者於八十六年九月間限
      時專送函，並指出確實有一男子及一女在場，該男子拿花盆砸向死者的（見偵
      查卷第五十九頁、第六十頁），而被告辛○○是文盲不認識字，當時被告辛○○是在羈押期間，該匿名信應非被告辛○○寫的，萬華分局偵查員李榮彬查訪
      甲○○之婆婆許老太太證稱：甲○○當天有聽到有人叫不要打不要打（見偵查
      卷第五十六頁），即在場女子叫在場男子不要打死者之意，而證人甲○○不敢
      吐實，後來王女隨後舉家他遷，且曾對偵查員李榮彬談及絕不到法庭作證之異
      常舉止，實有其畏懼橫禍上身力求自保之心態云云；另被告辛○○之妹丙○○○及妹婿癸○○亦證稱被告辛○○是文盲不認識字云云。證人即案發後協辦本
      案之警員乙○○於本院調查中雖證稱：「我們派出所有接到匿名信是寫給西園
      派出所的信，我們有去查訪，有去查訪一位許老太太，當時是在偵查中檢察官
      命我與選任辯護人蔡錦得律師去查訪的，證實他的媳婦甲○○有聽到有人叫不
      要打，不要打的話，至於證人甲○○有無打電話給我或到派出所說不要到法庭
      作證的事情，我忘記了。許老太太的查訪紀錄是我製作的。」（見本院九十年
      十一月十三日訊問筆錄），而證人甲○○於本院調查中證稱：「（問：八十五
      年九月十八日凌晨二時四十五分在你住家附近有無聽到什麼聲音？你人在那裡
      ？）時間太久，我沒有印象，在我家樓下有一家寺廟，什麼名字我不知道，在
      我們樓下常常有吵吵鬧鬧，在半夜的時候有聽到聲音，是吵鬧的聲音，其他的
      聲音我就不知道。」（見本院九十年十二月六日訊問筆錄）、「（問：是否有
      聽到女人的聲音？）是有聽到人在爭吵的聲音，是什麼人的聲音我不知道，我
      有叫我先生去看，我先生說早上還要去上班不要去管，要我趕快睡覺，我們就
      睡覺了，所以在樓下發生什麼事情我真的不知道。」（見本院九十年十二月六
      日訊問筆錄）、「我有去找我婆婆，我婆婆說警察有去找他，但我婆婆並沒有
      講什麼話，我從來也沒有跟我婆婆講什麼事情，我當時是住在三十六號二樓。
      不認識被告辛○○。」等語（見本院九十年十二月六日訊問筆錄），亦不足為
      被告有利之認定。又選任辯護人蔡錦得復於本調查中為被告辯護稱：被告辛○○住在現場圖 (上訴卷九六頁) 編號一的地方，死者是在現場圖編號四的地方
      ，現場圖編號三是證人甲○○住的地方，證人甲○○住的地方剛好在對面，距
      離很短應該有看到聲音才對，而壬○○○住在現場圖編號八的地方，現場圖編
      號五、六是死者丁○○家屬兒子、女兒住的地方，現場圖編號二是己○○住的
      地方，己○○在偵查中有證述說當天晚上並沒有睡覺有聽到聲音有出來看看，
      可能是己○○的朋友瘦瘦高高及其女朋友所為的，但己○○否認云云，純屬推
      測，尚難為被告有利判決之依據。
（七）被告具有殺人犯意之認定：
      被告與被害人丁○○係舊識，於上開時地因丁○○向其借錢未果，而口出穢言
      ，已有殺人之動機，復因其智能較常人為低，且再加上其之前曾飲酒而有酒意
      之狀態下，拿起放置在樓梯間不知何人所有之花盆重擊丁○○頭部及右胸右上
      腹部，並以碎片猛刺丁○○臉部，致使丁○○左頰有斜向銳器傷為長六公分，
      深三公分，裂開四公分，右上唇、左上唇在嘴緣上方二公分處有銳器裂傷四公
      分，深一公分（以上均為橫向）。右下唇離下唇嘴緣一公分，有字型由下向上
      鈍裂傷，寬一．五公分，上下為一公分，深０．五公分。頭枕部有鈍傷四×三
      公分，前額及枕部八×三及四×三公分皮下出血，且因腹部遭重力撞擊肝臟引
      起肝臟出血導致出血性休克死亡，已如前述，而頭部及胸、腹部，均為人體之
      致命部位，又據告訴人即被害人之子戊○○於本院調查中證稱：伊父親身材瘦
      瘦的，身高只有壹佰六十公分，體重很輕（見本院九十年十月九日訊問筆錄）
      ，可見被害人丁○○體型並非壯碩，被告持花盆重擊丁○○頭部及右胸右上腹
      部，並以碎片猛刺丁○○臉部，致因腹部遭重力撞擊肝臟引起肝臟出血導致出
      血性休克死亡，被告具有殺人之故意，至為明顯。
（八）綜上所述，被告及辯護人所辯，均無足採，本件事證已明確，被告犯行堪予認
      定，應予依法論科。辯護人雖請求傳訊證人丙○○○、己○○，待證事項無非
      案發當晚有聽到聲音，惟其等於案發時均未在場或目擊，縱使傳訊亦無法為確
      實之供證，辯護人嗣後捨棄訊問，併予敘明。
三、論罪：
    核被告辛○○所為，係犯刑法第二百七十一條第一項之殺人罪。
四、撤銷改判之理由：
    原審予以論罪科刑，固非無見，惟：原判決事實雖載被告具有殺人之故意，惟理
    由欄未詳述認定之依據及理由，判決理由顯有不備；又被告殺害丁○○時，其智
    力低於常人，為精神耗弱之人，依刑法第十九條第二項之規定減輕其刑，惟仍判
    處有期徒刑十年，量刑顯然過高。被告上訴意旨否認犯罪，指摘原判決不當，雖
    無理由，惟原判決既有可議，自應由本院予以撤銷改判。
五、科刑及其審酌事項：
（一）按精神耗弱人之行為，依刑法第十九條第二項之規定，僅係得減輕其刑。被告
      先後經一、二審法院送請三軍總醫院鑑定其精神狀態，均認其已達「精神耗弱
      」之程度，有該醫院八十七年六月三十日善利字第○七一九一號函及八十八
      年四月七日善利字第○三七四七號函各檢送辛○○精神鑑定報告書一份在卷
      足稽（見一審卷第九八－一○二頁及原審卷第一五六－一六一頁）。足見其殺
      害丁○○時智力低於常人，為精神耗弱之人，依刑法第十九條第二項之規定減
      輕其刑。
（二）爰審酌被告犯罪之手段，於犯罪後即請庚○○○幫忙叫救護車，並幫忙通知丁○○家屬等一切情狀，此據證人庚○○○供承在卷，量處如主文第二項所示之
      刑，又為期被告能減緩其精神功能之持續衰退或增進其精神功能以減少因心智
      功能障礙所帶來之傷害，並依刑法第八十七條第二項之規定諭知於刑之執行完
      畢或赦免後，令入相當處所施以監護三年之處分，以資矯正。
六、沒收：
    扣案之花盆碎片，已非完整物品，且非被告所有，僅供證據之用，爰不予宣告沒
    收。
七、適用法律：
據上論結，應依刑事訴訟法第三百六十九條第一項前段、第三百六十四條、第二百九
十九條第一項前段、刑法第二百七十一條第一項、第十九條第二項、第八十七條第二
項，判決如主文。
本案經檢察官沈明彥到庭執行職務。
中    華    民    國      九十一  年       四       月       三十       日
                              臺灣高等法院刑事第二十二庭
                                  審判長法  官  許  正  順
                                        法  官  林  明  俊
                                        法  官  邱  同  印
右正本證明與原本無異。
如不服本判決應於收受送達後十日內向本院提出上訴書狀，其未敘述上訴之理由者並
得於提起上訴後十日內向本院補提理由書（均須按他造當事人之人數附繕本）。
                                        書記官  莊  昭  樹
中    華    民    國      九十一  年       五       月        一        日
附錄：本判決論罪科刑法條全文
刑法第二百七十一條
殺人者，處死刑、無期徒刑或十年以上有期徒刑。
